【裁判字號】    88,訴,2131
【裁判日期】    890121
【裁判案由】    損害賠償
【裁判全文】
臺灣高雄地方法院民事判決  八十八年訴字第二一三一號
    原      告  乙○○
    兼  右一人
    訴訟代理人  甲○○  住同右.
    被      告  丙○○  住高雄.
                        （現於高雄分監執行中）
右當事人間，請求損害賠償事件，本院判決如左：
    主    文
被告應給付原告新台幣伍仟捌佰元及自民國八十八年十二月四日起至清償日止，按年
息百分之五計算之利息。
被告應給付原告乙○○新台幣壹佰陸拾捌萬柒仟玖佰肆拾柒元及自民國八十八年十二
月四日起至清償日止，按年息百分之五計算之利息。
被告應給付原告甲○○新台幣壹佰捌拾捌萬貳仟陸佰肆拾陸元及自民國八十八年十二
月四日起至清償日止，按年息百分之五計算之利息。
原告其餘之訴駁回。
訴訟費用由被告負擔三分之二，餘由原告負擔。
本判決第一、二、三項分別於原告以新台幣貳仟元、原告乙○○以新台幣伍拾陸萬伍
仟元、原告甲○○以新台幣陸拾萬元為被告供擔保後，得假執行。
原告其餘假執行之聲請駁回。
    事    實
甲、原告方面：
一、聲明：
（一）被告應給付原告新台幣（以下同）伍仟捌佰及自起訴狀繕本送達翌日起至清償
      日止按年息百分之五計算之利息。
（二）被告應給付原告乙○○貳佰捌拾萬元自起訴狀繕本送達翌日起至清償日止按年
      息百分之五計算之利息。
（三）被告應給付原告甲○○貳佰柒拾柒萬仟伍佰元自起訴狀繕本送達翌日起至清
      償日止按年息百分之五計算之利息。
（四）願供擔保以代釋明，請求宣告假執行。
二、陳述：
（一）被告丙○○於八十七年九月二十八日清晨二時三十分許，酒醉後（酒精濃度每
      公升○‧三六毫克）騎乘車號ＺＡＲ—九八五號輕型機車，沿高雄市○○路由
      南往北行駛，途經光華一路與四維二路口，疏於注意車前狀況，仍貿然行駛，
      適原告之子黃啟汶騎乘車號ＷＢＮ—二九九號輕型機車沿四維路由西往東方向
      行駛而來，其車右側為丙○○所騎乘之機車前方所撞及，黃啟汶因而受創人車
      倒地，腦部、腹部嚴重挫傷，經送醫後延至同日十四時許不治死亡。此案業經
      臺灣高雄地方法院八十八年度交易字第二四號判決以過失致人於死罪判處被告
      有期徒刑壹年陸月確定在案。
（二）黃啟汶死亡後，原告甲○○為其支出入殮、出殯等費用共計七萬三千五百元，
      乙○○為黃啟汶支出骨灰牌位費用十三萬元、原告二人並共同為黃啟汶支出火
      葬費用五千八百元，惟當時情況緊急，故委由原告之女兒黃淑梅代繳，故收據
      是開立黃淑梅之名義。
（三）黃啟汶為原告之子，對原告有扶養義務。黃啟汶死亡時，原告乙○○為四十六
      歲、原告甲○○為四十五歲，均算至七十歲為止，仍有多年受扶養之權利，爰
      各請求壹佰貳拾萬元。
（四）原告因愛子甫成年即猝逝，白髮人送黑髮人，精神所受痛苦甚大，請求賠償非
      財產上損害各壹佰伍拾萬元。
（五）原告乙○○從事裝潢工作，月入約二萬餘元，原告甲○○無業。
（六）本案刑事部分之卷證資料予以援用。
三、證據：提出切結書一紙、慈輝禮儀社明細表一紙、感謝狀二紙、戶籍謄本四份、
    學生證影本一紙、戶口名簿一份為證。
乙、被告方面：
一、聲明：求為判決駁回原告之訴。
二、陳述：
（一）當天並未下雨。被告當天確有喝酒，但並無過失。
（二）被告僅有房屋一棟，無力賠償原告請求之數額。對原告其餘之主張無意見。
丙、本院依職權調閱台灣高雄地方法院八十八年度交易字第二四號全卷。
    理    由
一、本件原告乙○○、甲○○主張被告丙○○於八十七年九月二十八日清晨二時三十
    分許，酒醉後騎機車撞及原告之子黃啟汶所騎乘之機車，致黃啟汶受傷，送醫不
    治死亡，爰依侵權行為之法律關係，請求被告賠償如原告聲明所述之金額與利息
    ；被告則以伊對本件車禍並無過失，且無力賠償等語，資為抗辯。
二、原告主張被告丙○○於八十七年九月二十八日清晨二時三十分許，酒醉後騎乘車
    號ＺＡＲ—九八五號輕型機車，沿高雄市○○路由南往北行駛，途經光華一路與
    四維二路口，適原告之子黃啟汶騎乘車號ＷＢＮ—二九九號輕型機車沿四維路由
    西往東方向行駛而來，其車右側為丙○○所騎乘之機車前方所撞及，黃啟汶因而
    受創人車倒地，腦部、腹部嚴重挫傷，經送醫後延至同日十四時許不治死亡，被
    告因此案業經臺灣高雄地方法院八十八年度交易字第二四號判決以過失致人於死
    罪判處被告有期徒刑壹年陸月確定等事實，業具原告提出戶籍謄本一件為證，復
    經本院依職權調閱本院八十八年度交易字第二四號全卷審核屬實，且為被告所不
    爭執，自堪信為真正。
三、按因故意或過失不法侵害他人權利者，負損害賠償責任，民法第一百八十四條第
    一項前段規定甚明。被告雖辯稱伊並無過失，且無力賠償云云，然查：被告於車
    禍後，經警測量其酒精濃度，高達每公升○．三六毫克，此有酒清濃度測試單附
    於本院八十八年度交易字第二四號卷可按，復為被告所不爭執；又依道路交通事
    故調查報告表上警繪現場圖及現場照片觀之，本件車禍發生地點係在高雄市○○○路與四維二路交岔口偏東北方向，而被告之車係車頭受損，被害人之車則係右
    側腳踏板受損，是本件車禍發生時，被害人應係沿四維路由西往東行駛資可認定
    。斟酌以被告初於警訊陳稱：伊不知ＷＢＮ—二九九號輕機車不知由何處駛來（
    見交通事故現場談話紀錄表），惟嗣則陳稱：黃啟汶是由四維路東往西的方向（
    見八十七年九月二十八日警訊筆錄），而於本院刑事庭審理中則又改稱：黃啟汶
    從四維過來，由西往東（見本院刑事庭八十八年三月二日審判筆錄），其對被害
    人之行車方向之供述竟前後不一；及被告於本院刑事庭審理時，初係供稱：伊車
    前輪撞到黃啟汶機車擋泥板，惟經本院刑事庭提示卷附照片並質疑其說法後，則
    又改稱，是撞到黃啟汶機車右邊腳踏板（見同上審判筆錄）乙節，是本件車禍之
    發生，應係肇因於被告酒醉後，因反應較為遲鈍，致疏未注意車前狀況，致撞及
    被害人甚明。按駕駛人駕駛時應注意車前狀況，並隨時採取必要之安全措施；又
    駕駛人飲酒後其吐氣所含酒精成份超過每公升○．二五毫克以上者，不得駕車，
    道路交通安全規則第九十四條第三項、第一百十四條第二款分別規定甚明，此乃
    一般駕駛人應注意並確實遵守之事項，被告自應遵守之。且依道路交通事故調查
    報告表所載，本件事故發生當時天色雖暗，然有夜間照明設備，視距良好，柏油
    路面無缺陷及其他障礙物，而依被告之智識、能力，又無不能注意之情事，詎被
    告竟疏於為此注意，因而肇事，其駕駛行為有過失至為明確。再者，被害人黃啟
    汶確因本件車禍死亡，已如前述，是被告未盡前開注意義務與被害人死亡間，顯
    有相當因果關係。被告復未就黃啟汶有無過失為任何之主張或舉證，從而，黃啟
    汶死亡確係全因被告之過失所致，自堪認定。揆諸前揭規定，被告即應負損害賠
    償之責。
四、原告請求被告賠償之各項損害，是否准許，分述如次：
（一）殯葬費部分：
      按不法侵害他人致死者，對支出殯葬費之人應負損害賠償責任，民法第一百九
      十二條第一項定有明文。本件原告主張原告甲○○為黃啟汶支出入殮、出殯等
      費用共計七萬三千五百元、乙○○為黃啟汶支出骨灰牌位費用十三萬元，原告
      二人共同為黃啟汶支出火葬費用五千八百元，並提出慈輝禮儀社明細表一紙、
      感謝狀二紙、高雄市政府殯樣設施使用費收據一紙為證，復為被告所不爭執，
      堪信為真正。經核本件原告所支出之殯葬費，均屬依社會習俗所必要，且金額
      適當，並無過高之情事，揆諸首揭規定，原告乙○○、甲○○二人請求被告賠
      償殯葬費五千八百元及法定遲延利息，原告甲○○請求被告賠償殯葬費七萬三
      千五百元及法定遲延利息，原告乙○○請求被告賠償殯葬費十三萬元及法定遲
      延利息，均為有理由，應予准許。
（二）扶養費部分：
      按被害人對第三人負有法定扶養義務者，加害人對於第三人亦應負損害賠償責
      任，民法第一百九十二條第二項定有明文。本件原告主張被害人黃啟汶為其子
      ，對原告負有法定扶養義務，而原告甲○○於黃啟汶死亡時，年齡四十六歲，
      原告甲○○於黃啟汶死亡時，年齡四十五歲，業據其提出戶籍謄本、戶口名簿
      各一份為證，復為被告所不爭執，堪信為真正。查配偶間互負扶養義務、子女
      對父母依法亦均有扶養義務，且負扶養義務者有數人時，應各依其經濟能力負
      擔義務，又，對配偶與直系血親尊親屬之扶養義務，仍須以受扶養人不能維持
      自己生活為限，民法第一千一百十五條、第一千一百十六條之一、第一千一百
      十七條分別定有明文。原告乙○○目前既有工作，且有財產，雖收入不高（月
      入僅二萬餘元），惟尚難謂不能維持自己生活，故應自原告乙○○屆至勞工退
      休年齡，亦即五十五歲起，始有受扶養之權利；原告甲○○目前並無工作，且
      無財產，顯係不能維持自己生活，故黃啟汶自成年時起，對原告甲○○即有扶
      養義務。惟原告亦自承伊除黃啟汶外，尚有黃啟銘（民國六十五年六月十八日
      生）、黃淑梅（民國六十八年十一月十一日生）二名子女，其中黃啟銘業已退
      伍，黃淑梅現正就讀護專五年級，並有原告提出之戶籍謄本二件、學生證一件
      為證。黃啟汶原告之子黃啟銘於黃啟汶死亡時已成年，且已退伍，依法自亦應
      負擔對原告之扶養義務；原告之女黃淑梅現雖已成年，然仍於護專求學中，衡
      諸目前社會狀況，仍難有足以維持自己生活並扶養原告之經濟能力，是以其對
      原告之扶養義務，應自其由護專畢業，亦即八十九年七月一日起算，始為妥適
      。故原告自黃啟汶死亡時即八十七年九月二十八日起，至八十九年六月三十日
      止之扶養費用，黃啟汶應僅負擔三分之一；自八十九年七月一日起，至原告二
      人中預期餘命較短之一方之預期餘命終了日止之扶養費用，黃啟汶應僅負擔四
      分之一，自此之後至原告另一方預期餘命終了日止之扶養費用，黃啟汶應負擔
      三分之一，故原告所得向被告請求之扶養費，亦僅以此一原應由黃啟汶負擔之
      部分為限。依臺灣地區簡易生命表平均餘命計算，自黃啟汶死亡時起，原告乙○○尚有二十九點○三年之餘命、原告甲○○尚有三十四點五年之餘命，其中
      原告乙○○可受扶養之期間，自其屆滿五十五歲起算，為十六點○三年、原告
      甲○○受扶養之年限即為三十四點五年。以八十七所得稅扶養親屬寬減額每人
      每年七萬二千元計算，並依霍夫曼法扣除中間利息，原告乙○○、甲○○所得
      請求之扶養費各為新台幣貳拾萬零柒仟玖佰肆拾柒元、新台幣肆拾伍萬玖仟壹
      佰肆拾陸元，其計算方式如下：
      （1）八十七年九月二十八日起，至八十九年六月三十日止，共計一點七五年
           之扶養費用：
           原告乙○○部分：
           （無，因尚未屆退休年齡）
           原告甲○○部分（因至本件辯論終結日止，已逾八十八年九月二十七日
           ，故第一年之扶養費用已非預先請求，爰僅扣除第二期開始之中間利息
           ）：
           [72000*1（此為應受扶養1年之霍夫曼係數）
           +72000*0.75*（ 1.00000000-0）]除以3（扶養人數）
           =41143（小數點以下四捨五入）
      （2）自八十九年七月一日起，向後計算二十七點二八年之扶養費用：
           自八十九年七月一日起，原告乙○○之餘命尚有二十七點二八年、原告
           甲○○之餘命尚有三十二點七五年，兩相比較，以原告乙○○之餘命較
           短，故以原告乙○○之餘命二十七點二八年計算，其計算式為（此日期
           尚未屆至，故均扣除中間利息）：
           原告乙○○部分，應受扶養年限為十六點○三年：
           [72000*11.00000000（此為應受扶養16年之霍夫曼係數）
           +72000*0.03*（12.00000000-00.00000000）]除以4（扶養人數）
           =207947（小數點以下四捨五入）
           原告甲○○部分為二十七點二八年：
           [72000*16.00000000（此為應受扶養27年之霍夫曼係數）
           +72000*0.28*（17.00000000-00.00000000）]除以4（扶養人數）
           =304581（小數點以下四捨五入）
      （3）自（2）項期間終了翌日起，向後計算五點四七年之扶養費用（此日期尚
           未屆至，故均扣除中間利息）：
           告甲○○之預期餘命較原告乙○○為長，其差距為五點四七年，此段期
           間之扶養費用計算式為：
           原告乙○○部分：
            （無）
           原告甲○○部分：
           [72000*4.00000000（此為應受扶養5年之霍夫曼係數）
           +72000*0.47*（5.00000000-0.00000000）]除以3（扶養人數）
           =113422（小數點以下四捨五入）
      （4）合計：
           原告乙○○部分：207947元
           原告甲○○部分：41143＋304581＋113422＝459146
           綜上，原告乙○○請求被告賠償扶養費新台幣貳拾萬零柒仟玖佰肆拾柒
           元及法定遲延利息，原告甲○○請求被告賠償扶養費新台幣肆拾伍萬玖
           仟壹佰肆拾陸元及法定遲延利息，為有理由，應予准許；逾此範圍之請
           求為無理由，應予駁回。
（三）精神慰籍金部分：
      按不法侵害他人致死者，被害人之父母雖非財產上之損害，亦得請求賠償相當
      之金額，民法第一百九十四條定有明文。原告為被害人黃啟汶之父母，已如前
      述，其子黃啟汶甫成年即因被告之不法侵害而身亡，白髮人送黑髮人，精神自
      遭受極大打擊。原告亦自陳原告乙○○係以裝潢為業，月入約二萬餘元，原告
      甲○○無業，二人均係小學畢業，復為被告所不爭執，堪信為真正；經本院依
      職權函查兩造之財產過戶資料及所得稅申報暨核定資料，被告八十六、八十七
      年度年所得分別為二萬餘元與十餘萬元，惟被告名下有座落高雄市苓雅區之房
      屋一棟、土地一筆；原告乙○○名下亦有座落高雄縣鳳山市之房屋一棟、土地
      二筆及車輛一部。本院斟酌兩造之身分、地位，原告請求慰撫金各一百五十萬
      元，尚屬過高，應以各一百三十五萬元為適當，揆諸前揭說明，原告各請求被
      告給付壹佰貳拾伍萬元及法定遲延利息，即有理由，應予准許，逾此部分之請
      求為無理由，應予駁回。
五、綜上，原告二人請求被告給付五千八百元、原告乙○○請求被告給付新台幣壹佰
    陸拾捌萬柒仟玖佰肆拾柒元、原告甲○○請求被告給付新台幣壹佰捌拾捌萬貳仟
    陸佰肆拾陸元，及均自本件起訴狀繕本送達翌日即八十八年十二月四日起，至清
    償日止，按年息百分之五計算之利息，為有理由，應予准許；逾此部分之請求為
    無理由，應予駁回。
六、原告陳明願供擔保，聲請宣告假執行，經核其勝訴部份，合於法律之規定，爰酌
    定相當之擔保金額宣告之；其餘假執行之聲請，因訴之駁回而失所依附，不予准
    許。
六、結論：本件原告之訴，為一部有理由，一部無理由，並依民事訴訟法第七十九條
    但書、第八十五條第一項前段、第三百九十條第二項，判決如主文。
中      華      民      國    八十九    年      一      月    二十一    日
                              臺灣高雄地法院民事第一庭
~B法      官  陳怡雯
右為正本係照原本作成。
如對本判決上訴，須於判決送達後廿日內向本院提出上訴狀。
中      華      民      國    八十九    年      一      月    二十一    日
~B法院書記官  林吉煌


司法院資訊處製作；財團法人民間司法改革基金會備份。
